【裁判字號】    97,交聲,1105
【裁判日期】    970526
【裁判案由】    聲明異議
【裁判全文】
臺灣臺中地方法院交通事件裁定         97年度交聲字第1105號
原處分機關  交通部公路總局臺中區監理所
異  議  人
即受處分人  甲○○
上列受處分人因違反道路交通管理處罰條例案件，對於交通部公
路總局臺中區監理所於民國97年03月21日所為之裁決處分（中監
違字第裁60-GD0000000號）聲明異議，本院裁定如下：
    主  文
原處分關於罰鍰新臺幣肆萬玖仟伍佰元部分撤銷。
上開撤銷部分，不罰。
    理  由
一、原處分機關略以：受處分人甲○○駕駛6416-HH號自小客車
    ，於民國96年1月4日1時53分許，在臺中市○○○路463號前
    處，因「汽車駕駛人酒精濃度超過規定標準酒測（1.01MG/L
    ）」之違規，經臺中市警察局第一分局警員依違反道路交通
    管理處罰條例第35條第1項第1款而開單舉發，嗣受處分人於
    期限內到案，該所遂於97年3月21日，依上開條款之規定，
    以中監違字第裁60-GD0000000號裁決書裁處「一、罰鍰新臺
    幣（下同）49500元整，並吊扣駕駛執照12個月，施以道安
    講習，罰鍰限於97年4月20日前繳納（本案已執行吊扣駕駛
    執照12個月）。二、上開罰鍰逾97年04月20日仍不繳納者，
    依法移送強制執行。」異議人不服該所裁決，於97年3月24
    日具狀聲明異議，惟依據法務部95年05月25日法律字第0950
    700393號函略以：「‧‧‧如司法機關就刑事案件為不起訴
    處分或為無罪、免訴、不受理、不付審理之裁定確定者，應
    通知原移送之行政機關得依違反行政法上義務規定裁處之。
    又上開規定所稱「不起訴處分」，包括「緩起訴處分」，‧
    ‧‧」。緩起訴處分中檢察官命被告支付一定金額，其性質
    即非刑罰（制裁），而係被告為向檢察官表明深感悔悟，以
    換取緩起訴處分，避免日後遭法官判處罪刑之條件，故並無
    一事不二罰之問題，緩起訴期滿若未經撤銷，其最終效果與
    不起訴同，行政機關自仍得依違反行政上義務裁處之。本案
    緩起訴1年期間業已期滿，實質確定後，該所得為行政裁罰
    ，並未違反行政罰法第26條「一事不二罰」之規定等語。
二、受處分人異議要旨則為：受處分人已依臺灣臺中地方法院檢
    察署檢察官命令，向財團法人亞洲大學司法保護暨社區關懷
    中心支付新臺幣（下同）60000元，今原處分機關再裁罰495
    00元，顯違反一事不二罰之原則，爰依法聲明異議，請求撤
    銷上開行政罰鍰部分之處分等語。
三、關於本件原處分機關裁處受處分人罰鍰49500元部分，有無
    違反「一事不二罰」原則之法律上爭點，本院以為：
    (一)按行政罰法第26條第1項規定：「一行為同時觸犯刑事法
      律及違反行政法上義務規定者，依刑事法律處罰之。但其
      行為應處以其他種類行政罰或得沒入之物而未經法院宣告
      沒收者，亦得裁處之。」，其立法理由乃：「一行為同時
      觸犯刑事法律及違反行政法上義務規定時，由於刑罰與行
      政罰同屬對不法行為之制裁，而刑罰之懲罰作用較強，故
      依刑事法律處罰，即足資警惕時，實無一事二罰再處行政
      罰之必要。且刑事法律處罰，由法院依法定程序為之，較
      符合正當法律程序，應予優先適用。但罰鍰以外之沒入或
      其他種類行政罰，因兼具維護公共秩序之作用，為達行政
      目的，行政機關仍得併予裁處，故為第1項但書規定。」
      既上述立法目的係因行為人已接受刑罰而足資警惕，已發
      生懲罰之作用，而無必要使行為人陷於雙重處罰之不利益
      ，則為體現上開立法精義，有關刑事法律處罰之範圍，即
      應予實質認定，即凡刑事實體法或程序法中所規定客觀上
      剝奪行為人生命、自由、財產等權利，主觀上亦因制裁之
      嚴厲、痛苦，而足以造成心理強制，間接達成矯正教化目
      的之處遇手段者，均應屬之，不以刑法上所規定主刑及從
      刑之種類為限。
    (二)依刑事訴訟法第253條之2之規定，檢察官為緩起訴處分者
      ，得命被告於一定期間內履行向公庫或指定之公益團體、
      地方自治團體支付一定之金額；上述命被告為金錢給付之
      事項，應得被告之同意，並得為民事強制執行名義。檢察
      官課以被告上開負擔，形式上雖非刑法第33、34條所定刑
      之種類，但實質上制裁之結果，卻影響其財產權，有足以
      造成被告內心壓力，而促其自我矯正，避免日後再酒後駕
      車之效果，此與其因被起訴或聲請以簡易判決處刑致被判
      處得易科罰金之有期徒刑及拘役或罰金所欲達成之刑罰目
      的，實無二致，故解釋上，此項負擔應屬上(一)所載刑事法
      律處罰之範圍，而有行政罰法第26條第1項「一事不二罰
      」規定之適用。
    (三)再參刑事訴訟法第253條之1之規定，可知有關緩起訴處分
      需具備之要件，與不起訴處分之要件不同；且不起訴處分
      係自處分確定時起即發生實體上之確定力，也與緩起訴處
      分在緩起訴期間內尚無實質確定力可言（參酌最高法院94
      年台非字第215號判例意旨），迥然有別。故將行政罰法
      第26條第2項規定之「不起訴處分」，解為包括「緩起訴
      處分」在內，不僅形式上已逾文義解釋之範圍，實質上也
      難相提並論；尤其，行政罰法第26條第2項乃對人民不利
      益之規定，更應禁止擴張解釋其適用範圍。
四、查：受處分人甲○○駕駛6416-HH號自小客車，於96年1月4
    日1時53分許，在臺中市○○○路463號前處，因「汽車駕駛
    人酒精濃度超過規定標準酒測（1.01MG/L）」之違規，經臺
    中市警察局第一分局警員依違反道路交通管理處罰條例第35
    條第1項第1款之規定而開單舉發，並移送臺灣臺中地方法院
    檢察署偵辦，而該署檢察官以96年度偵字第1892號為緩起訴
    處分，其期間為1年，被告即受處分人應於收受緩起訴處分
    命令通知書之日起2個月內，向財團法人亞洲大學司法保護
    暨社區關懷中心支付60000元等事實，有舉發違反道路交通
    管理事件通知單影本、前揭緩起訴處分書等各1件附卷足憑
    ，且受處分人業已繳納上述60000元之金額，該件緩起訴期
    間已經期滿等情節，亦有臺灣臺中地方法院檢察署檢察官執
    行緩起訴處分命令通知書、新光銀行匯款申請書等影本各1
    紙在卷足明。則參照前述，受處分人上開酒後駕車，違反行
    政法上義務，而受裁處罰鍰49500元部分，依行政罰法第26
    條第1項前段規定，即應依刑事法律處罰，而不可再援引上
    揭道路交通管理處罰條例等規定裁罰之。今本件受處分人僅
    就原處分機關所為裁處罰鍰49500元部分聲明異議，且為有
    理由，故由本院將該處分中罰鍰4950 0元部分撤銷，並就此
    撤銷部分，另為不罰之諭知。
據上論斷，應依道路交通管理處罰條例第87條第2項，道路交通
案件處理辦法第20條，裁定如主文。
中    華    民    國    97    年    5     月    26    日
                  交通法庭  法  官  莊深淵
上正本證明與原本無異。
如不服本裁定，應於送達後五日內，向本院提出抗告狀。
                            書記官  廖碩薇
中    華    民    國    97    年    5     月    26    日


司法院資訊處製作；財團法人民間司法改革基金會備份。
